臺灣宜蘭地方法院民事判決　　　　　　　 93年度訴字第100號
原　　　告　乙○○
　　　　　　　　　　　27弄5.
訴訟代理人　黃憲男律師
被　　　告　丙○○
訴訟代理人　林世超律師
上列當事人間分配表異議之訴事件，業於民國94年11月15日言詞
辯論終結，本院判決如下：
    主      文
本院九十年執字第三二０八號拍賣抵押物強制執行事件，於民國
九十三年二月六日所製作分配表中，其中被告丙○○之債權金額
超過新臺幣柒拾萬壹仟玖佰壹拾捌元部分，及不足額超過新臺幣
元參拾肆萬肆仟柒佰陸拾伍元部分，應予剔除。
原告其餘之訴駁回。
訴訟費用由被告負擔分二分之一，餘由原告負擔。
    事實及理由
一、原告主張略以：本院90年度執字第3208號拍賣抵押物強制執
    行事件，經本院民事執行處於民國93年2月6日作成分配表，
    訂於93年3月8日實行分配。該分配表中記載被告丙○○債權
    共計新臺幣（下同）1,458,066元，應受分配金額為370,000
    元，不足額為1,088,066元；其中應受分配金額包括執行費1
    2,847元、本金375,000元、自66年12月19日起至81年12月18
    日止以年息百分之12計算之利息共計675,493元、自81年12
    月19日起至92年6月26日止以年息百分之5計算之違約金共計
    197,363元，及自81年12月19日起至92年6月26日止之以年息
    百分之5計算之遲延利息共計197,363元。惟該分配表所載被
    告各項債權及分配金額，均應予剔除，其理由如下：
（一）原告之被繼承人林振煌固於61年至65年間向被告借款1,08
      3,668元，並於66年12月19日提供其所有坐落於宜蘭縣蘇
      澳鎮○○段1地號土地上之建號212號建物（門牌號碼：宜
      蘭縣蘇澳鎮○○路23號，以下簡稱「系爭建物」）設定1,
      00 0,000元之抵押權予被告。惟上開債務業於76年間已全
      部清償完畢，其後林振煌及原告多次催促被告塗銷抵押權
      ，被告均拒不履行。詎林振煌於89年5月16日死亡後，被
      告竟於90年3月間持面額各142,000元及233,000元之本票2
      紙，主張對於林振煌有系爭2紙本票之債權，而以林振煌
      之繼承人為相對人聲請本院裁定拍賣系爭建物，林振煌之
      繼承人因此乃提起塗銷抵押權暨債務人異議之訴，但遭本
      院以90年度訴字第410號判決敗訴，林振煌之繼承人不服
      提起上訴，又遭臺灣高等法院以90年上易字第1157號駁回
      上訴，嗣林振煌之繼承人先後2次提起再審，仍均遭臺灣
      高等法院分別以92年度再易字第71號、93年度再易字第18
      2 號駁回再審之訴。惟本件與前揭訴訟為不同訴訟標的，
      並非同一事件，前揭訴訟判決理由中之認定，於本案並無
      拘束力，且抵押權之存在與抵押權所擔保之債權屬不同法
      律關係，自不得以前揭判決原告敗訴即認原告尚積欠被告
      系爭債務。又被告於前揭確認訴訟中曾提出清單其上載有
      受償339,000元，受償日期自68年3月迄73年9月間，為清
      償日期最早者，而本件被告所提出之本票2紙，依被告之
      記載亦係最早借貸予林振煌者，則被告自承受償之339,00
      0元即係原告清償系爭債務。被告雖辯稱339,000元係清償
      系爭債務以外之其他債務，但被告無法舉證證明兩造有何
      其他債務存在，其空言指稱其339,000元係受償其他債務
      ，顯屬無據，故被告陳報本金債權375,000元，並無理由
      ，應予剔除。惟退步言之，倘認被告對原告尚有375,000
      元之債權，則扣除被告自承已受償之339,000元，原告積
      欠被告之本金亦僅剩36,000元，被告陳報本金債權為375,
      000元，顯然有誤。
（二）依系爭建物之建物登記簿之記載，兩造約定利息為月息1
      厘，應以每月百分之0.1計算，原分配表中被告陳報自66
      年12月19日起至81年12月18日止，按每月百分之1計算利
      息，顯然有誤。另兩造並無遲延利息之約定，被告陳報自
      81年12月19日起至92年6月26日止之遲延利息債權，亦有
      錯誤，且縱兩造有遲延利息之約定，依民法第126條之規
      定，利息之短期消滅時效為5年，被告陳報之利息債權均
      已逾5年之時效期間，原告自得主張時效抗辯而予以剔除
      。又違約金部分，依系爭建物登記簿之記載，應按中央銀
      行規定加收違約金，被告並未說明中央銀行之規定為何，
      逕以年息百分之5計算，亦與約定不符，應予剔除。
（三）被告長期將系爭建物出租作為計程車司機聯絡處，兩造間
      並有由被告收取租金抵充系爭債務之約定，而被告亦自66
      年起至93年止每月收取9,000元之租金抵償，此有以被告
      先夫林清源為出租人之房屋租賃契約書1件及計程車司機
      丁○○、甲○○可證，被告並於存證信函中自認已收取租
      金抵充債務。是縱兩造間系爭債務仍然存在，然已由被告
      出租系爭建物所收取之租金完全抵充。故被告陳報之債權
      ，均無理由，應予剔除等語，並聲明：本院90年度執字第
      3208號強制執行事件之強制執行金額計算分配表，其中被
      告丙○○之債權1458,066元，暨受分配金額370,000元，
      不足額1,088,066元，均應予剔除。
二、被告則以：
（一）被告持面額各142,000元及233,000元之本票2紙，主張對
      於林振煌之繼承人有本金債權375,000元，而聲請拍賣系
      爭建物，經本院以90年度羅拍字第90號裁定准予拍賣，林
      振煌之繼承人雖認系爭債務已完全清償，對此提出抗告，
      但經臺灣高等法院以90年度抗字第2448號駁回抗告確定。
      被告乃持上開裁定向本院民事執行處聲請強制執行，經本
      院以90年度執字第3208號強制執行在案，於執行過程中，
      系爭建物由原告辦理繼承登記為其單獨所有，嗣於92年8
      月14日由訴外人林振茂拍定，林振煌之繼承人於執行期間
      亦提出異議，但遭本院駁回，林振煌之繼承人乃向本院聲
      請供擔保停止執行，並另提起塗銷抵押權之訴，惟遭本院
      以90年度訴字第401號判決駁回，經林振煌之繼承人提起
      上訴後，又遭臺灣高等法院以91年度上易字第1157號駁回
      上訴，林振煌之繼承人不服，前後兩次聲請再審，均遭臺
      灣高等法院分別以92年度再易字第71號及93年度再易字第
      182號駁回其再審之訴。是被告對於原告確有本金375,000
      元之債權存在，原告主張系爭債務已清償，並無理由。
（二）依系爭建物之建物登記簿之記載，兩造間約定利息為月息
      1厘，並按中央銀行規定加收違約金，但無遲延利息之約
      定。關於原告主張月息1厘係以每月百分之0.1計算部分不
      爭執。惟遲延利息部分，依司法院74年1月9日（74）廳民
      1字第011號函覆及最高法院73年台抗字第239號判例見解
      ，抵押權設定契約書及他項權利證明書之利息載有利息若
      干，而遲延利息記載「無」字樣，法院就抵押物為拍賣後
      ，抵押權人得就拍賣所得價金主張其遲延利息為抵押權效
      力所及，而依約定利率加入分配，因之被告陳報遲延利息
      債權，並非無據。又違約金部分記載按中央銀行規定加收
      違約金，但依中央銀行利率計算利息及違約金之利率管理
      條例已經廢除，故本件應依民法第203條之規定，依週年
      利率百分之5計算違約金。至原告就利息及遲延利息主張
      時效抗辯部分，按民法第861條之規定，抵押權所擔保者
      ，為原債權、利息及遲延利息，系爭債權既經前揭判決認
      定仍然存在，則抵押權所擔保之債權自包括利息及遲延利
      息，並無利息已罹於時效之問題。
（三）又原告主張被告出租系爭建物作為計程車排班聯絡處，自
      66年至93年每月收取租金9,000元，已完全抵充系爭債務
      云云。惟被告否認兩造間有將被告出租系爭建物所收取之
      租金抵充系爭債務之約定，原告提出之房屋租賃契約書上
      之出租人、承租人及保證人簽名字跡均相同，被告否認租
      賃契約書之真正，故原告應就兩造是否確有租金抵充債務
      之約定及抵充之總額負舉證責任。事實上系爭建物面積僅
      數坪，土地係屬臺灣鐵路管理局所有，92年公告現值僅90
      , 000元，經本院拍賣多次，乏人問津，可證系爭建物價
      值甚低，被告未必均可收得租金。另被告之存證信函雖記
      載：「將房屋及空地出租交付本人（即被告），並以100,
      000元為押租金，租金則由台端先夫應給付之利息抵充之
      。台端之先夫並同意本人轉租他人收取租金，以補本人利
      息之損失（實際收取之租金常不足前述利息）且已行之多
      年……」，然此處租金係指被告應給付原告之租金，而非
      被告出租系爭建物所得之租金，兩造實無將租金抵充系爭
      債務之約定。從而本件分配表除利息部分應更正為以每月
      百分之0.1計算外，其餘債權並無錯誤，無須剔除等語資
      為抗辯，並聲明：駁回原告之訴。
三、兩造不爭執之事實：
（一）原告之被繼承人林振煌於61年至65年間向被告借款1,083,
      668元，並於66年12月22日以其所有之系爭建物為擔保，
      設定1,000,000元之抵押權予被告，存續期間自66年12月
      19 日起至81年12月18日，並約定81年12月18日為清償日
      。惟系爭債務屆期未獲清償，林振煌即於89年5月16日死
      亡，被告乃持面額各142.000元及233,000元之本票2紙，
      主張林振煌尚積欠本金375,000元未清償，而對林振煌之
      繼承人即原告、林幼、林淑卿、林芬慧、林娜微、林世悠
      及林昱嘉等6人聲請拍賣系爭建物，經本院以90年度羅拍
      字第90號裁定准予拍賣抵押物，惟林振煌之繼承人認系爭
      債務已完全清償，對此提起抗告，但遭臺灣高等法院以90
      年度抗字第2448號駁回抗告，被告乃持前揭拍賣抵押物裁
      定向本院民事執行處聲請強制執行。嗣林振煌之繼承人另
      向本院民事庭提起塗銷抵押權登記之訴，經本院民事庭於
      91年10月28日以90年度訴字第401號判決駁回。惟林振煌
      之繼承人不服提起上訴，仍遭臺灣高等法院於92年4月23
      日以91年度上易字第1157號駁回上訴。嗣林振煌之繼承人
      先後2次提起再審，仍均遭臺灣高等法院分別於93年10月5
      日以92年度再易字第71號及94年10月11日以93年易字第
      182 號駁回再審之訴，此經本院依職權調閱前揭卷宗核閱
      屬實。
（二）本院90年度執字第3208號拍賣系爭建物強制執行案件執行
      中，系爭建物於91年9月13日由原告辦理繼承登記，並登
      記為原告單獨所有，嗣於92年6月26日由訴外人林振茂以
      370,000元拍定，本院則於93年2月6日製作分配表，於93
      年3月8日定期分配，惟原告分配期日1日前以書狀對於分
      配表表示異議，並提起本件訴訟，同經本院依職權調閱90
      年度執字第3208號卷宗核閱在卷。
（三）被告對於兩造約定利息月息1厘，係以年息百分之1.2計算
      部分，於本院言詞辯論中自認而不爭執。
四、本件之爭點及法院之判斷：
    原告主張兩造並無遲延利息之約定，違約金計算利率亦不當
    ，利息部分並均已罹於時效，且被告出租系爭建物所收取之
    租金已足以抵償，系爭債務已清償完畢，分配表計算金額均
    應予剔除等語，被告則否認之，並以前揭情詞置辯。是本院
    偕同兩造就所爭執事項進行整理後，確認本件應審酌之爭點
    為：（一）原告是否仍積欠被告本金375,000元？（二）系
    爭債務有無遲延利息之約定？遲延利息及違約金之約定利率
    若干？（三）系爭債務之利息及遲延利息是否已罹於時效而
    原告得以拒絕給付？（四）系爭債務是否得由被告出租系爭
    建物所收取之租金抵充？抵充金額若干？（五）本院90年執
    字第3208號強制執行案件之分配表是否更正？應如何更正？
    茲分述如下：
（一）原告是否仍積欠被告本金375,000元？
      原告主張其被繼承人林振煌與被告之系爭債務業於76年間
      均已因清償而消滅。然查，本件於兩造均不爭執為真正之
      債務清償對照表清單上左半部之記載中，除系爭2紙本票
      合計375,000元及59年4月21日、覺書100,000元、65年5月
      22 日42,560元之4筆債務外，其餘債務均有記載「結還」
      、「付清」、「還款」等字樣並記載相關日期，而上述未
      記載「結還」、「付清」、「還款」等字樣之4筆債務，
      其債務憑證之原本即系爭2紙本票、彰化銀行65年5月22日
      票號582618號面額42,560元之支票1紙及59年4月21日所立
      之覺書1紙均仍由被告所保留，經被告於91年3月20日庭呈
      正本供本院民事庭法官核閱相符後當庭發還，此經本院依
      職權調閱本院90年度訴字第401號卷宗核閱屬實，是未於
      清單上左半部記載「結還」、「付清」、「還款」等字樣
      之4筆債務之憑證原本均仍在被告處，應非屬巧合之情形
      ，堪信被告抗辯系爭債務並未清償等語，應屬可採。雖原
      告主張系爭債務，其清償之記載分別為前述債務清償對照
      表清單上右半部所記載之239,000元（68年3月23日160,00
      0元，與68年5月9日79,000元），及100,000元（71年1 月
      24日20,000元、72年5月20,000元、73年2月29日10,000元
      、73年5月31日30,000元及73年9月22日20, 000元），共
      計已清償339,000元云云。然按舉證責任分配原則，被告
      既已提出債務憑證（即本票），則自應由原告就所給付33
      9, 000元係清償系爭債務部分負舉證責任，而非由被告證
      明兩造於系爭債務外另有債務，原告就此部分並未具體說
      明，其舉證尚有不足。況兩造間之債權債務關係歷經本院
      90年度訴字第410號、臺灣高等法院91年度上易字第1157
      號、92年度再易字第71號及93年度再易字第182號判決認
      定兩造間仍有系爭債務存在，原告於本件猶執前詞，並無
      理由。是被告對於原告有本金375,000元之債權存在，應
      可認定。
（二）系爭債務有無遲延利息之約定？遲延利息及違約金之利率
      約定為若干？
      按抵押權所擔保債權之範圍，應包括遲延利息在內，且不
      以登記為必要，除契約另有約定外，抵押權所擔保者，為
      原債權、利息、遲延利息及實行抵押權之費用，此為民法
      第861條所明定，又金錢債務雖未約定利息，債權人依同
      法第233條第1項規定，仍得請求遲延利息，因之，遲延利
      息無須登記即為抵押權效力所及，抵押權人自得就抵押物
      行使優先受償之權利。至他項權利證明書上所載「遲延利
      息，無」，倘當事人之真意非在免除遲延利息之負擔，而
      僅係無遲延利息之利率約定時，依上述說明，遲延利息自
      仍屬抵押權擔保之範圍，最高法院73年台抗字第239號判
      例及77年度台抗字第131號判決均可資參照。復按應付利
      息之債務，其利率未經約定，亦無法律可據者，週年利率
      為百分之5，民法第203條定有明文。查系爭建物之建物登
      記簿中雖記載遲延利息為「無」，然依前揭判例說明，如
      當事人之真意非在免除遲延利息之負擔，則抵押權人自得
      主張遲延利息為抵押權效力所及而列入分配。本件原告並
      未舉證證明未登記遲延利息之真意係在免除遲延利息之負
      擔，故被告依民法第203條規定以法定利率百分之5陳報遲
      延利息債權，並非無據。又違約金部分，雖系爭建物之建
      物登記簿記載按中央銀行規定加收違約金，然依中央銀行
      利率計算利息及違約金之利率管理條例業於74年11月27日
      廢止，故被告依民法第203條之規定，以週年利率百分之5
      計算陳報違約金，應屬有理。
（三）系爭債務之利息及遲延利息是否已罹於時效而原告得以拒
      絕給付？
      按利息、紅利、租金、贍養費、退職金及其他1年或不及1
      年之定期給付債權，其各期給付請求權，因5年間不行使
      而消滅，民法第126條定有明文。此利息短期消滅時效之
      規定，縱於有抵押權擔保之債權，亦有適用，被告抗辯有
      抵押權擔保之利息無短期消滅時效之適用云云，並無理由
      。查被告陳報自66年12月19日起至81年12月18日止之利息
      債權，因已罹於5年之短期消滅時效，經原告主張時效抗
      辯，自不得列入分配。另按消滅時效因請求、承認、起訴
      而中斷，而開始執行行為或聲請強制執行與起訴有同一效
      力，民法第129條第1項、第2項第5款定有明文。本件被告
      於90年7月31日檢具拍賣抵押物裁定聲請本院強制執行，
      而系爭建物拍定日即實際清償日為92年6月26日，故被告
      陳報自85年7月31日起至92年6月26日止之遲延利息債權，
      為有理由，逾此部分則因原告主張短期時效抗辯而得拒絕
      給付。至違約金因非定期給付，並無民法第126條短期消
      滅時效之適用，故被告陳報自清償期屆至翌日即81年12月
      19 日起至實際清償日92年6月26日止之違約金，為有理由
      。
（四）系爭債務是否得由被告轉租系爭建物所收取之租金抵充？
      抵充金額若干？
      原告固主張系爭建物自66年起至92年間均由被告出租他人
      收取租金，被告所收取之租金已完全抵充系爭債務云云。
      惟查，被告雖不否認有將系爭房屋出租收取租金之事，並
      於存證信中記載：「將房屋及空地出租交付本人（即被告
      ），並以100,000元為押租金，租金則由台端先夫應給付
      之利息抵充之。台端之先夫並同意本人轉租他人收取租金
      ，以補本人利息之損失（實際收取之租金常不足前述利息
      ）且已行之多年……」，且經證人即排班計程車司機甲○
      ○、丁○○於本院言詞辯論審理中均結證稱：大約10年前
      起向1名綽號「和尚頭」的老先生租用系爭建物，應該就
      是被告先夫林清源，每月租金9, 000元，每年都開立12張
      支票支付，輪流以司機名義向老先生租賃，當時有寫租賃
      契約書，但沒有留下來等語（見本院94年1月25日言詞辯
      論筆錄），堪信被告確有出租系爭建物收取租金之事。然
      被告抗辯存證信函內之租金係指被告應給付原告之租金，
      並非被告轉租所收取之租金，則兩造是否有以租金抵充系
      爭債務之約定，即非無疑。且本院90年度執字第3208 號
      拍賣抵押物卷內另有以林振煌之繼承人林幼為出租人之房
      屋租賃契約書，可知原告方面亦有將系爭建物出租情形，
      準此益難證明兩造有間有以租金抵充系爭債務之約定。是
      原告未能證明兩造間確有由被告收取出租系爭建物之租金
      以抵充系爭債務之約定，且未能具體陳明抵充之總額，僅
      泛稱被告所收取之租金已完全抵充系爭債務云云，難認可
      採。
（五）本院90年執字第3208號強制執行案件之分配表是否更正？
      本件被告對於原告本金375,000元之債權仍然存在，業如
      前述，則被告陳報本金債權375,000元、執行費用12,847
      元部分，並無違誤。另被告陳報自清償期翌日即81年12月
      19日起至實際清償日即92年6月26日止，以年息百分5計算
      之違約金債權，其利率計算亦無不當。惟本件被告陳報自
      66 年12月19日起至81年12月18日止之利息債權，既已罹
      於時效，並經原告主張時效抗辯，則此部分利息債權應予
      剔除。另被告陳報清償期翌日即81年12月19日起至實際清
      償日即92年6月26日止之遲延利息債權部分，因被告於90
      年7 月31日檢具拍賣抵押物裁定聲請強制執行而中斷時效
      ，故應自85年7月31日起至92年6月26日止，以法定利率年
      息百分之5計算遲延利息。是本院90年度執字第3208號強
      制執行案件之分配表，於前揭利息及遲延利息部分之計算
      ，應予更正。
五、綜上所述，被告依據系爭2紙本票對於原告仍有本金375,000
    元之債權，而被告陳報自66年12月19日起至81年12月18日止
    ，以月息1厘計算之利息債權，已罹於時效，經原告主張時
    效抗辯而應予剔除；另被告陳報自81年12月19日起至92年6
    月26日止之遲延利息債權，亦因原告主張時效抗辯，而應自
    聲請強制執行而中斷消滅時效之日即85年7月31日起至92年6
    月26日止，以年息百分之5計算遲延利息；至被告陳報之違
    約金債權，以年息百分之5計算並無不當。故經計算之結果
    ，被告於本院90年度執字第3208號強制執行案件分配表中債
    權為701,918元，應受分配之金額為370,000元，不足額部分
    為344,765元（如附件重製之分配表所示）。從而，原告聲
    明請求應將被告於本院90年度執字第3208號強制執行案件分
    配表中債權超過701,918元，及不足額部分超過344,765元部
    分，予以剔除，為有理由，應予准許，逾此範圍則為無理由
    ，應予駁回。
六、本件事證已臻明確，兩造其餘主張、答辯或未經本院援用之
    證據，均核與判決結果不生影響，爰不一一論述，附此敘明
    。
七、裁判費負擔之依據：民事訴訟法第79條。
中　　華　　民　　國　　94　　年　　12　　月　　6 　　日
                  臺灣宜蘭地方法院民事庭
                        法　官
正本與原本無異。
如不服本判決，應於判決送達後20日內向本院提出上訴狀 (須附
繕本)。
中　　華　　民　　國　　94　　年　　　　  月　  　　　日
                        書記官
